臺灣臺北地方法院民事判決
111年度勞訴字第141號
原      告  詹周桐  
            陳振義  
            廖文賢  
            盧祺祥  
            石世明  
            潘惠傑  
            林信義  
            簡進財  
            陳運宏  

前九人共同
訴訟代理人  葉錦郎律師
被      告  台灣電力股份有限公司

法定代理人  曾文生  
訴訟代理人  趙偉程律師
上列當事人間給付退休金差額等事件，本院於民國111年4月12日
言詞辯論終結，判決如下：
    主  文
一、被告應給付原告如附表「應補發金額」欄所示之金額，及自
    如附表「利息起算日」欄所示之日起至清償日止，按週年利
    率百分之五計算之利息。
二、訴訟費用由被告負擔。
三、本判決第一項得假執行；惟如被告各以附表「應補發金額」
    欄所示之金額為原告預供擔保，得免為假執行。
    事實及理由
壹、程序方面：
    按當事人法定代理人之代理權消滅者，訴訟程序在有法定代
    理人承受其訴訟以前當然停止，第170條所定之承受訴訟人
    ，於得為承受時，應即為承受訴訟，民事訴訟法第170條、
    第175條有明文規定。被告之法定代理人原為楊偉甫，嗣於
    訴訟進行中變更為曾文生，並經其聲明承受訴訟，核符民事
    訴訟法第175條第1項規定，應予准許。
貳、實體方面：
一、原告主張：原告等均任職於被告協和發電廠之員工，渠等結
    清/退休前工作職稱分別是原告詹周桐、簡進財、廖文賢、
    盧祺祥、陳運宏5人為機械裝修員，原告石世明為電訊裝修
    員，原告潘惠傑、陳振義2人為電機裝修員，原告林信義為
    起重技術員。並均已各自附表「結清/退休日期」欄所示之
    日期結清舊制年資或退休。原告等受僱期間除其原有職務外
    ，並擔任領班管理職責，被告按公司規定每月另發給「領班
    加給」，因該領班加給係為彌補擔任領班勞工之辛勞與負擔
    ，而直接對該勞務本身附加報酬，為該兼職領班者所享有且
    按月核發，並非因應臨時性之業務需求而偶爾發放，屬在特
    定工作條件下之固定常態工作中勞工取得之給與，性質上屬
    勞工因工作所獲取之報酬，在制度上亦具經常性，而符合「
    勞務對價性」及「經常性給與」之要件，自屬工資之一部分
    ，應計入平均工資計算退休金，詎被告於核發原告等結清/
    退休金時，均未將該領班加給納入平均工資據以計算退休金
    ，依勞工退休金條例（下稱勞退條例）第11條第3項、勞動
    基準法（下稱勞基法）第84條之2、第55條、經濟部所屬事
    業人員退休撫卹及資遣辦法（下稱退撫辦法）第9條、臺灣
    省工廠工人退休規則（下稱退休規則）第9條第1項、第10條
    第1項第1款規定，被告自應補給之。並聲明如文。
二、被告則以：
　㈠領班加給係恩惠性、獎勵性之偶發單方額外給與，當被告不
    發放領班加給時，原告仍不得拒絕提供輪值工作之勞務給付
    ，顯見此與所提供勞務間不具對價性，非屬工資範疇。又被
    告為經濟部所屬國營事業機構，依國營事業管理法(下稱國
    管法)第14條及第33條規定，其所屬人員之待遇及福利，應
    依行政院及經濟部相關規定標準，依「經濟部所屬事業人員
    退休撫卹及資遣辦法作業手冊（下稱退撫辦法作業手冊）」
    及相關行政函示，經濟部關於「經常性給與」之項目已有特
    別指定，未列入之其餘項目例如領班加給即應排除不列為工
    資，本件並無短付退休金情事。
　㈡又其中原告詹周桐、陳振義為勞工退休金條例施行後選擇適
    用勞退新制之僱用人員，於108年12月間分別簽訂台灣電力
    公司年資結清協議書，第2條後段係約定：「平均工資之計
    算悉依據行政院82年12月15日台82經44010號函核定『經濟部
    所屬事業機構列入計算平均工資之給與項目表』之規定辦理
    」等語，而經濟部致行政院之82年10月15日經(82)國營0906
    78號函及其附件即「經濟部所屬事業機構列入計算平均工資
    之給與項目表」並未將領班加給納入平均工資之計算中，即
    領班加給非屬結清其等舊制年資金額之「平均工資」範疇，
    則其等自不得於本件主張並請求將領班加給納入「平均工資
    」據以計算舊制年資結清金額等語，資為抗辯。並聲明：⒈
    原告之訴駁回。⒉如受不利判決，被告願供擔保，請准宣告
    免為假執行。
三、經查，原告主張渠等分別自附表「工作年資起算日期」欄之
    日起受僱於被告，原告詹周桐、陳振義均於109年7月1日與
    被告結清舊制年資，原告廖文賢、盧祺祥、石世明、潘惠傑
    、林信義、簡進財、陳運宏則分別於附表「退休日/結清日
    」欄位所示日期退休，針對附表平均領班加給、應補發金額
    之計算等，被告均不爭執，堪信為真實。
四、本院之判斷：　　
　㈠領班加給應計入平均工資計算退休金：　
　⒈按勞基法第2條第4款規定：「平均工資：指計算事由發生之
    當日前6個月內所得工資總額除以該期間之總日數所得之金
    額…」；退撫辦法第3條規定：「平均工資依勞基法有關規定
    辦理」。又勞基法第2條第3款規定：「工資：指勞工因工作
    而獲得之報酬，包括工資、薪金及按計時、計日、計月、計
    件以現金或實物等方式給付之獎金、津貼及其他任何名義之
    經常性給與均屬之」。該所謂「因工作而獲得之報酬」者，
    係指符合「勞務對價性」而言，所謂「經常性之給與」者，
    係指在一般情形下經常可以領得之給付。判斷某項給付是否
    具「勞務對價性」及「給與經常性」，應依一般社會之通常
    觀念為之，其給付名稱為何？尚非所問。是以雇主依勞動契
    約、工作規則或團體協約之約定，對勞工提供之勞務反覆應
    為之給與，乃雇主在訂立勞動契約或制定工作規則或簽立團
    體協約前已經評量之勞動成本，無論其名義為何？如在制度
    上通常屬勞工提供勞務，並在時間上可經常性取得之對價（
    報酬），即具工資之性質而應納入平均工資之計算基礎，此
    與勞基法第29條規定之獎金或紅利，係事業單位於營業年度
    終了結算有盈餘，於繳納稅捐、彌補虧損及提列股息、公積
    金後，對勞工所為之給與，該項給與既非必然發放，且無確
    定標準，僅具恩惠性、勉勵性給與，非雇主經常性支出之勞
    動成本，而非工資之情形未盡相同，亦與勞基法施行細則第
    10條所指不具經常性給與且非勞務對價之年終獎金性質迥然
    有別（最高法院100年度台上字第801號判決意旨採相同見解
    ）。準此，領班加給是否屬於工資，應依一般社會交易之健
    全觀念，判斷是否具備勞工因提供勞務而由雇主獲致對價之
    「勞務對價性」，及有無於固定常態工作中可取得、具有制
    度上經常性之「經常性給與」為據。　　
　⒉原告於任職期間均擔任領班，並領有領班加給。而被告各單
    位設置領班辦法，為使基層幹部便於推動工作，加強工作責
    任及工作安全，以提高工作成果，凡擔任同一類型工作人數
    較多，有設置領班之必要者，依該辦法規定，報請總管理處
    核准後，設置領班。領班之職責為領導工作人員勤奮工作並
    考核其工作進度、加強工作人員團結合作並改進其工作技術
    、負責該班人員之工作安全、注意工作人員生活行為及工作
    情緒，並解決班內一切有關問題。領班人員除原定職責外，
    尚有負責全班人員之工作安全及衛生，如有發生事故，應查
    明責任，予以適當處分，對全班人員平時工作及年度考績，
    均由領班先行提出初核意見。其認為需調動或升遷者，亦得
    由領班向主管提供意見。足見原告在職期間，係因被告業務
    上之需要而擔任領班，執行原本工作以外之業務，而按月領
    取領班加給。其等擔任領班執行業務具有常態性，與一般公
    司行號應付臨時性之業務需求，偶爾為之者有間，是被告於
    原告等在職期間因擔任領班所給付之領班加給，自非因臨時
    性之業務需求所偶發之款項，而係在特定工作條件下，所形
    成固定常態工作中可取得之給與，自具有制度上經常性。本
    件領班加給既經被告核准擔任領班之勞工所獨有，亦與勞工
    提供勞務間有密切關連性，應認具有勞務對價性。易言之，
    類此雇主因特殊工作條件如擔任領班者而對勞工所加給之給
    付，本質上應認為係勞工從事領班工作之勞務對價。是以，
    領班加給係屬勞雇雙方間就特定工作條件達成之協議，並成
    為勞工於一般情形下經常可以領得之給付，其性質上屬於勞
    工因工作所獲之報酬，在制度上亦具有經常性，而符合上揭
    「勞務對價性」及「經常性給與」之要件，自屬工資之一部
    分，而應計入原告之退休金計算。
　⒊至被告辯稱其屬國營事業，依退撫辦法作業手冊及相關行政
    函示，經濟部關於「經常性給與」之項目已有特別指定，未
    列入之其餘項目例如領班加給即應排除不列為工資云云，然
    國管法第14條規定：「國營事業應撙節開支，其人員待遇及
    福利，應由行政院規定標準，不得為標準以外之開支」，同
    法第33條規定：「國營事業人員之進用、考核、退休、撫卹
    、資遣及其他人事管理事項，除法律另有規定外，由國營事
    業主管機關擬訂辦法，報請行政院核定」，僅在宣示國營事
    業應依行政院所定相關規定作為給付員工工作報酬、退休之
    準據，並未將領班加給明示排除於工資性質之外。且經濟部
    所屬事業人員關於退休金計算之平均工資認定，依國管法第
    33條授權經濟部訂定之退撫辦法第3條規定亦係依勞基法有
    關規定辦理。又退撫辦法作業手冊於「貳、工資與平均工資
    」固記載「二、平均（薪）工資…㈠計算平均工資之經常性給
    與：目前各機構人員之（薪）工資，除單一薪給、延長工作
    時間工資（超時工作報酬、加班費均屬之，以下同）及經本
    部核定准併入平均工資計算之經常性給與者（如附件貳之一
    ）外，其餘項目不予列入平均工資計算…」（見本院卷第305
    頁），且該手冊附件貳之一給與項目表未列入「領班加給」
    （見本院卷第308頁）。惟該作業手冊並非國管法所授權，
    僅能拘束經濟部所屬事業，對派用、僱用人員則無任何法律
    上之強制適用效力。另國營事業單位固得依其事業性質及勞
    動態樣與所屬人員另行訂定勞動條件，然所約定之勞動條件
    不得低於勞基法所定之最低標準。故行政院所規定關於國營
    事業所屬人員之待遇及福利標準、經濟部所定有關工資給與
    之辦法若與勞基法有所牴觸，仍應以勞基法之規定為據。領
    班加給具有勞務對價性、經常性給與之性質，核屬勞基法第
    2條第3款所謂之工資，已如前述，自不得以行政院及經濟部
    從未將領班加給核定為列入計算平均工資之給與項目，即將
    屬工資性質之領班加給排除於平均工資外。又領班加給是否
    屬於工資之一部分，本屬法院應依職權個案判斷之事項，行
    政機關之解釋，僅具參考性質，並無拘束法院之效力，故被
    告援引之相關函釋，亦均無從採為對其有利之認定。是被告
    所辯，均無可採。
　㈡原告詹周桐、陳振義與被告簽訂系爭協議書，是否影響原告
    有關舊制年資結清差額之請求？
　⒈被告公司固抗辯：原告詹周桐、陳振義於108年12月間與公司
    簽訂系爭協議書，依系爭協議書第2條約款，領班加給均不
    在計算舊制年資退休金「平均工資」範圍內，故其等不得再
    起訴請求將領班加給納入「平均工資」據以計算所結清之舊
    制年資退休金云云。
　⒉惟查，原告詹周桐、陳振義固於108年12月間與被告公司簽訂
    系爭協議書，其中第2條均約定：「結清舊制之年資採計、
    基數計算方式，悉依據『經濟部所屬事業人員退休撫卹及資
    遣辦法』及勞動基準法等相關規定辦理。平均工資之計算悉
    依據行政院82年12月15日台82經44010號函核定『經濟部所屬
    事業機構列入計算平均工資之給與項目表』之規定辦理…」，
    有系爭協議書在卷可稽，足見年資結清協議亦依據勞基法相
    關規定辦理。而勞基法公布施行後，被告固得依其事業性質
    及勞動態樣與勞工另行訂定勞動條件，然所約定之勞動條件
    仍不得低於勞基法所定之最低標準。是系爭協議書即不得低
    於勞基法所定勞動條件，若有所牴觸，自應以勞基法規定為
    據，始符合規範之意旨。而領班加給應屬勞基法規定之工資
    ，業經本院認定如前，被告公司於給付原告舊制年資退休金
    時，既未將領班加給納入平均工資計算，有違反勞基法規定
    ，自亦應依勞基法規定標準，補給原告詹周桐、陳振義結清
    舊制年資之差額，被告公司此部分抗辯，即乏依據，並不影
    響原告有關舊制年資結清差額之請求。
　㈢原告得請求被告補發之金額若干？
　⒈按勞基法於73年7月30日施行，同年8月1日生效，而依勞基法
    第84條之2：「勞工工作年資自受僱之日起算，適用本法前
    之工作年資，其資遣費及退休金給與標準，依其當時應適用
    之法令規定計算；當時無法令可資適用者，依各該事業單位
    自訂之規定或勞雇雙方之協商計算之。適用本法後之工作年
    資，其資遣費及退休金給與標準，依第17條及第55條規定計
    算」之規定，有關適用勞基法前之年資，自應依當時適用之
    法令規定計算，至於適用勞基法後之年資，則依同法第55條
    規定計算。次按「勞工退休金之給與標準如下：按其工作年
    資，每滿1年給與2個基數。但超過15年之工作年資，每滿1
    年給與1個基數，最高總數以45個基數為限」、「前項第1款
    退休金基數之標準，係指核准退休時1個月平均工資」，勞
    基法第55條第1項第1款、第2項分別定有明文。再按退休規
    則第9條第1款亦規定：「工人退休金之給與規定如左：依
    第5條規定自願退休之工人及依第6條規定命令退休之工人，
    工作年資滿15年者，應由工廠給與30個基數之退休金，工作
    年資超過15年者，每逾1年增給半個基數之退休金，其賸餘
    年資滿半年者以1年計算，未滿半年者不計。合計最高以35
    個基數為限」。另按「本條例施行前已適用勞動基準法之勞
    工，於本條例施行後，仍服務於同一事業單位而選擇適用本
    條例之退休金制度者，其適用本條例前之工作年資，應予保
    留。…第1項保留之工作年資，於勞動契約存續期間，勞雇雙
    方約定以不低於勞動基準法第55條及第84條之2規定之給與
    標準結清者，從其約定。」勞退條例第11條第1、3項亦有明
    文。
　⒉經查，領班加給屬勞基法第2條第3款工資性質，已如前述，
    則被告於原告結清舊制年資或退休時發給之退休金，自應將
    之列入其等之平均工資計算，則原告依退休規則第9條第1款
    、勞基法第84條之2、第55條第1項第1款、勞退條例第11條
    第1、3項規定，請求被告公司給付各如附表「應補發金額」
    欄所示之退休金或舊制年資結清數額及「利息起算日」欄所
    示日期至清償日止之法定遲延利息，即屬有據。
　㈣末按勞工退休金之給付，雇主應於勞工退休之日起30日內給
    付之；給付有確定期限者，債務人自期限屆滿時起，負遲延
    責任；遲延之債務，以支付金錢為標的者，債權人得請求依
    法定利率計算之遲延利息；應付利息之債務，其利率未經約
    定，亦無法律可據者，週年利率為5％，勞基法第55條第3項
    前段及民法第229條第1項、第233條第1項前段、第203條分
    別定有明文。本件被告未將前揭原告退休前3個月平均領班
    加給及6個月平均領班加給計入平均工資計算退休金，並於
    附表「退休日/結清日」欄所示日期起30日內給付，則被告
    自原告退休之日起30日之翌日起即屬遲延給付狀態，原告依
    上開規定請求被告應自如附表「利息起算日」欄所示之日起
    至清償日止，按年息5％計算之遲延利息，洵屬有據。
五、綜上所述，原告依退休規則第9條第1款、勞基法第84條之2
    、第55條第1項第1款、勞退條例第11條第1、3項等規定，請
    求被告應給付原告各如附表「應補發金額」欄所示之金額，
    及各自附表「利息起算日」欄所示日期起至清償日止，按年
    息5%計算之利息，為有理由，應予准許。
六、本件為勞動事件，就勞工即原告勝訴部分，應依勞動事件法
    第44條第1項、第2項之規定，依職權宣告假執行，同時宣告
    被告公司得供擔保，而免為假執行，並酌定相當之金額。
七、本件事證已臻明確，兩造其餘之攻擊防禦方法及舉證，經本
    院審酌後，認均不足以影響本判決之結果，毋庸一一論列，
    併此敘明。
八、訴訟費用負擔之依據：民事訴訟法第78條。
中　　華　　民　　國　　111 　年　　4 　　月　　29　　日
                    勞動法庭    法　官　薛嘉珩
以上正本係照原本作成。
如對本判決上訴，須於判決送達後20日內向本院提出上訴狀。如
委任律師提起上訴者，應一併繳納上訴審裁判費。
中　　華　　民　　國　　11　　年　　4 　　月　　29　　日
　　　　　　　　　　　　　　　　書記官  王文心
附表：
編號 姓名 工作年資起算日期 退休日/結清日 退休金基數  平均領班加給（新臺幣/元）  應補發金額（新臺幣/元） 利息起算日 1 詹周桐 68年3月31日 109年7月1日 結清 勞基法施行前 10.8333 舊制結清前3個月 2,133 95,985 109年8月1日     勞基法施行後 34.1667 舊制結清前6個月 2,133   2 陳振義 66年10月30日 109年7月1日 結清 勞基法施行前 13.6667 舊制結清前3個月 3,590 161,550 109年8月1日     勞基法施行後 31.3333 舊制結清前6個月 3,590   3 廖文賢 62年6月16日 106年3月1日 退休 勞基法施行前 22.3333 退休前3個月 3,494 157,230 106年4月1日     勞基法施行後 22.6667 退休前6個月 3,494   4 盧祺祥 64年7月1日 108年5月31日 退休 勞基法施行前 18.1667 退休前3個月 3,590 161,550 108年7月1日     勞基法施行後 26.8333 退休前6個月 3,590   5 石世明 61年6月10日 107年4月20日 退休 勞基法施行前 24.3333 退休前3個月 3,494 157,230 107年5月21日     勞基法施行後 20.6667 退休前6個月 3,494   6 潘惠傑 60年6月1日 108年11月30日 退休 勞基法施行前 26.3333 退休前3個月 4,786 215,370 108年12月31日     勞基法施行後 18.6667 退休前6個月 4,786   7 林信義 60年12月16日 109年3月31日 退休 勞基法施行前 25.3333 退休前3個月 3,199 143,955 109年5月1日     勞基法施行後 19.6667 退休前6個月 3,199   8 簡進財 66年3月9日 109年12月31日 退休 勞基法施行前 14.8333 退休前3個月 3,590 161,550 110年1月31日     勞基法施行後 30.1667 退休前6個月 3,590   9 陳運宏 67年9月24日 109年12月31日 退休 勞基法施行前 11.8333 退休前3個月 2,133 95,985 110年1月31日     勞基法施行後 33.1667 退休前6個月 2,133